【裁判字號】    95,台上,5158
【裁判日期】    950921
【裁判案由】    殺人
【裁判全文】
最高法院刑事判決            九十五年度台上字第五一五八號
上  訴  人  甲○○
                    號（
選任辯護人  林振堆律師
上列上訴人因殺人案件，不服台灣高等法院中華民國九十五年七
月十二日第二審判決（九十五年度上重訴字第三一號，起訴案號
：台灣桃園地方法院檢察署九十四年度偵字第一五○七四號），
提起上訴，本院判決如下：
    主  文
原判決撤銷，發回台灣高等法院。
    理  由
本件原判決認定上訴人甲○○曾在中華技術學院附設專科進修學
校就讀電子工程科進修畢業，因而對於電腦相關作業、設備及產
業有相當知識。嗣上訴人於民國九十三年間在電腦網路上結識劉
愛弟（下或稱劉女），乃利用其電腦相關專業知識矇使劉女誤認
其有能力取得大陸廠商之訂單，再交由其他廠商完成，而藉此獲
取訂單金額百分之五至百分之八之鉅額佣金。上訴人並以「陳阿
霞」之假名在其自設之中華技術學院電腦教室網站上偽稱其係大
陸廠商之工作人員，以使劉女確信其與大陸廠商有生意往來，而
可取得大陸廠商之訂單。因劉女本身積欠房貸及卡債，經濟狀況
不佳，故對於上訴人上開提議頗感心動。詎上訴人竟意圖謀取劉
女之死亡保險金，向劉女偽稱為順利前往大陸取得訂單，劉女必
須為已婚身分，並須投保高額之人壽保險，並進而誘使劉女同意
與上訴人之胞弟呂進寧（業經第一審判刑確定）辦理假結婚，並
投保高額之旅遊平安保險。上訴人為遂行其目的，乃於同年十二
月間，先向呂進寧誆稱欲前往大陸承接電子設計業務，使呂進寧
應允代其前往大陸接洽業務，再向呂進寧佯稱已找到一名女性業
務員（即劉女）前往大陸洽辦業務，惟為避免該業務員捲款潛逃
，要求呂進寧與該女性業務員辦理假結婚手續，並令該業務員投
保高額人壽保險，若該業務員捲款逃逸，可由呂進寧以配偶之身
分聲請法院對該業務員為死亡之宣告，再領取人壽保險金，以填
補損失，致呂進寧誤信為真，乃允諾充任該名女性業務員之人頭
配偶。上訴人與呂進寧、劉愛弟遂共同基於犯意之聯絡，明知呂
進寧與劉女並無結婚之真意，竟於九十四年三月六日前往台灣桃
園地方法院辦理公證結婚手續，再由呂進寧於同年四月十三日持
結婚公證書等相關證件，前往桃園市戶政事務所辦理結婚登記，
使該所不知情之承辦公務員經形式審查後，將其二人結婚之不實
事項登載於職務上所掌管之戶籍登記簿等公文書內，足以生損害
於戶政機關辦理國民婚姻登記之正確性。劉女為配合上訴人之指
示前往大陸接洽業務，乃先於同年三月二十六日委請石建平所經
營之「天然旅行社」為其辦理赴大陸之護照換發及台胞證手續。
惟因其無錢購買機票及繳交人壽保險費，上訴人乃於同年四月十
八日，以劉女之名義匯款新台幣（下同）二萬元予劉女，供其購
買機票及繳交保險費。劉女旋於同年四月二十五日前往「天然旅
行社」購買於同年五月十六日經由澳門轉赴大陸之往返機票，並
委由石建平代為投保旅遊平安保險身故主險三千萬元。石建平即
委請東倫保險經紀人公司辦理劉女之投保手續，將三千萬元之保
額，分由台灣人壽保險股份有限公司承保一千萬元，南山人壽保
險股份有限公司承保一千五百萬元，美商美國環球產物保險有限
公司承保五百萬元，並均指定呂進寧為受益人。上訴人知悉劉女
已購買機票及投保後，即於同年五月八日以化名「陳阿霞」之電
子郵件與劉女聯繫，並允諾將於同年月十六日在大陸廣東省深圳
寶安機場接機，復囑咐劉女務必將保險單及要保確認書等文件攜
往大陸。而上訴人則先於同年五月十一日經由香港前往中國大陸
廣東省，並投宿於河源之鴻湖旅館，以等候劉女。嗣上訴人於同
年五月十六日前往上述機場接劉女時，劉女始知「陳阿霞」即為
上訴人，惟因對上訴人前述提議猶抱持希望，故仍隨上訴人由大
陸廣東省深圳搭乘火車前往惠州尋找廠商。翌（十七）日凌晨零
時三十分許，劉女在惠州火車站前廣汕公路旁之人行道邊發現受
騙，乃與上訴人發生爭執。上訴人見時機成熟，即基於殺人之犯
意，持其預藏之不明鈍器猛力敲擊劉女之頭部，劉女強力反抗，
並出手以指甲抓傷上訴人之臉部，然仍不敵，致其顱腦損傷合併
失血性休克而死亡。上訴人於行兇後，將劉女所攜帶之保險單及
要保確認書等文件取出後逃返鴻湖旅館更換衣物，並向其在大陸
廣東省深圳附近石灣鎮工作之表弟陳圳隆詢問如何返回台灣；經
陳圳隆告以可經由大陸廣東省羅湖通往香港再搭機返台。上訴人
旋即循上述路徑於同年月十八日凌晨一時許搭機返回台灣等情。
因而維持第一審依牽連犯關係從一重論處上訴人殺人罪刑之判決
（處無期徒刑，褫奪公權終身），而駁回上訴人在第二審之上訴
，固非無見。
惟查：本件依原判決事實之認定，上訴人與呂進寧及劉女共同基
於犯意之聯絡，明知呂進寧與劉女並無結婚之真意，竟於九十四
年三月六日前往台灣桃園地方法院辦理公證結婚手續，再由呂進
寧於同年四月十三日，持「結婚公證書」等相關證件，前往桃園
市戶政事務所辦理結婚登記，使該戶政事務所不知情之承辦公務
員將呂、劉二人結婚之不實事項登載於職務上所掌管之戶籍登記
簿內等情，而就上訴人與呂、劉二人共同向桃園市戶政事務所辦
理不實結婚登記部分，論以刑法第二百十四條之使公務員登載不
實公文書罪。然其對於上訴人與呂、劉二人共同前往台灣桃園地
方法院辦理不實之結婚公證手續，繼而由呂進寧持內容不實之「
結婚公證書」向桃園市戶政事務所辦理結婚登記部分，何以不能
構成刑法第二百十四條之使公務員登載不實公文書罪，以及同法
第二百十六條之行使同法第二百十四條之文書罪？並未一併加以
審究及說明，難謂無判決理由不備之可議。又原判決一方面認定
上訴人係意圖謀取劉女之「死亡保險金」，而誘使其胞弟呂進寧
與劉女辦理假結婚手續，並使劉女投保鉅額之旅遊平安保險，然
後再藉詞與大陸廠商接洽業務為由，指示劉女前往大陸。一方面
又認定上訴人係在劉女於九十四年五月十七日到達大陸廣東省惠
州火車站後，因與劉女發生爭執，始基於殺人之犯意，而持其預
藏之不明鈍器敲擊劉女之頭部致死，前後似未盡切合。究竟上訴
人謀取劉女「死亡保險金」之意圖，與其嗣後將劉女殺害之事實
有無關聯？若無關聯，則上訴人究竟如何實現其謀取劉女「死亡
保險金」之目的？反之，若兩者有關，則上訴人是否於最初（即
意圖謀取劉女之死亡保險金時）即萌生殺害劉女之意圖？此與上
訴人誘使呂、劉二人辦理假結婚登記手續，與其嗣後殺害劉女之
行為間是否具有方法、結果之牽連關係有關，原審未詳加調查審
究明白，而為上述認定，本院自無從為其適用法律當否之審斷。
再者，原判決認定上訴人係持預藏之「不明鈍器」猛力敲擊劉女
之頭部致死。然卷查上訴人於警詢、偵查及第一、二審均供稱：
伊係隨手撿拾地上之木（棒）棍（長約五十公分，直徑約五公分
）敲擊劉女頭部等語（見九十四年度偵字第一五九○○號偵查卷
第三十五頁、九十四年度偵字第一五○七四號偵查卷第六十六頁
、第一審卷第十三頁、第二四五頁、原審卷第七十八頁）。原判
決並未說明上訴人前揭所供何以不足採信之理由，遽認上訴人係
持預藏之「不明鈍器」猛力敲擊劉女之頭部致死，亦嫌理由不備
。上訴意旨雖未指摘及此，然以上均係本院得依職權調查之事項
，應認原判決有撤銷發回之原因。
據上論結，應依刑事訴訟法第三百九十七條、第四百零一條，判
決如主文。
中    華    民    國  九十五  年    九    月  二十一  日
                      最高法院刑事第四庭
                          審判長法官  吳  雄  銘
                                法官  池  啟  明
                                法官  劉  介  民
                                法官  郭  毓  洲
                                法官  韓  金  秀
      本件正本證明與原本無異
                                      書  記  官
中    華    民    國  九十五  年    九    月  二十五  日
                                                    Ａ


司法院資訊處製作；財團法人民間司法改革基金會備份。
